【裁判字號】    97,上訴,611
【裁判日期】    970709
【裁判案由】    偽造文書等
【裁判全文】
臺灣高等法院臺中分院刑事判決         97年度上訴字第611號
上  訴  人  臺灣臺中地方法院檢察署檢察官
上  訴  人
即  被  告  甲○○
選任辯護人  楊承彬律師
上列上訴人等因被告偽造文書案件，不服臺灣臺中地方法院96年
度訴字第2474號，中華民國96年12月27日第一審判決（起訴案號
：臺灣臺中地方法院檢察署96年度偵續字第301號），提起上訴
，本院判決如下：
    主  文
原判決撤銷。
甲○○行使變造私文書，足以生損害於他人，處有期徒刑壹年，
減為有期徒刑陸月，如易科罰金，以新臺幣壹仟元折算壹日。如
附件二至附件十五所示之變造「報價╱訂貨確認單」均沒收。
    事  實
一、甲○○係「大井泵浦工業股份有限公司」（下稱大井公司）
    之員工，而大井公司與甲○○前於民國（下同）83年至89年
    間所任職之「葛蘭富泵浦股份有限公司」（下稱葛蘭富公司
    ）均係經營泵浦及其零件之銷售、安裝、保養及經銷等事業
    ，具有同業競爭之關係，甲○○並知悉葛蘭富公司在與其客
    戶接洽交易時，均會以印有該公司名稱及商業標章之制式文
    件製作記載型號、價格等買賣條件之「報價╱訂貨確認單」
    ，傳真予客戶參考並確認訂購與否，且因考量與各客戶往來
    時間長短、交易信用紀錄及訂購數量等不同因素，葛蘭富公
    司與各客戶之報價與實際貨品銷售價格，並非統一或固定。
    詎甲○○明知未得葛蘭富公司之同意或授權，竟基於行使變
    造私文書及損害葛蘭富公司商譽、信用及商機之意思，於下
    列時間、地點，將其以不詳方式所取得如附件一所示之葛蘭
    富公司原先致客戶「達佛羅企業有限公司」之「報價╱訂貨
    確認單」（下稱「訂貨確認單原本」），以塗改、剪貼、遮
    蓋原客戶名稱、移除部分訂購項目、刪除原始承辦人員資料
    及報價時間等變造方式，將下列變造後之「報價╱訂貨確認
    單」傳真至下列與葛蘭富公司有生意往來之各該公司以行使
    ，用以表示係葛蘭富公司所為之報價，致生損害於葛蘭富公
    司與下列各該公司之交易信用：
  (一)於96年1月26日上午8時23分許，將上開訂貨確認單原本上之
    客戶名稱剪貼為「福碩‧蘇有平經理」（即福碩科技實業股
    份有限公司‧蘇有平經理之意），並將訂購項目除「CH2-20
    A」、「CH2-30A」以外之品項全部移除，而變造成如附件二
    所示之「報價╱訂貨確認單」後，再利用臺中巿西區○○路
    155號之便利超商內所設置的00000000000號傳真機，將該變
    造後之「報價╱訂貨確認單」傳真至「福碩科技實業股份有
    限公司」。
  (二)於96年1 月28日中午12時50分許，將上開訂貨確認單原本上
    之客戶名稱剪貼為「大立，張麗珍採購」（即大立機械工業
    股份有限公司‧採購人員張麗珍之意），並將訂購項目除「
    CH2-20A」、「CH2-30A」、「CH2-60A」、「CH4-20A」以外
    之品項全部移除，而變造如附件三所示之「報價╱訂貨確認
    單」後，再利用某不詳地點內所設置之00000000000 號傳真
    機，將該變造之「報價╱訂貨確認單」傳真至「大立機械工
    業股份有限公司」。
  (三)於96年1月29日下午3時41分許，將上開訂貨確認單原本上之
    客戶名稱剪貼為「高鋒‧游麗紅採購」（即高峰工業股份有
    限公司‧採購人員游麗紅之意），並將訂購項目除「CH2-20
    A」、「CH2-30A」、「CH4-20A」、「CH4-30A」、「MTH4-3
    0/3A」以外之品項全部移除，而變造如附件四所示之「報價
    ╱訂貨確認單」後，再利用臺中巿西區○○路155 號之便利
    超商內所設置的00000000000 號傳真機，將該變造之「報價
    ╱訂貨確認單」傳真至「高峰工業股份有限公司」。
  (四)於96年1 月30日上午，將上開訂貨確認單原本上之客戶名稱
    遮蓋，並分別將訂購項目之部分品項移除後，分別變造如附
    件五至附件十一所示之「報價╱訂貨確認單」後，再利用臺
    中縣大雅鄉○○路51號之便利超商內所設置的 00000000000
    號傳真機，將該等變造之「報價╱訂貨確認單」分別傳真至
    「程泰機械股份有限公司」、「凱柏精密機械股份有限公司
    」、「超世紀科技股份有限公司」、「群基機密工業股份有
    限公司」、「旻瑞實業有限公司」、「詳得企業有限公司」
    及「超玄有限公司」等（按各該附件上關於「TO：陳小姐、
    FROM：凱柏」、「TO：蕭小姐（群基蘇's）」、「旻瑞」、
    「詳得」、「FROM：超玄」等文字，應係各該公司向「葛蘭
    富泵浦股份有限公司」質疑或反應後，將甲○○所傳真之各
    該變造「報價╱訂貨確認單」回傳予葛蘭富公司收執時所為
    之註記，並非甲○○所為）。
  (五)於96年2月1日上午，將上開訂貨確認單原本上之客戶名稱遮
    蓋，並分別將訂購項目之部分品項移除後，分別變造如附件
    十二至附件十五所示之「報價╱訂貨確認單」後，再利用某
    不詳地點內所設置之傳真機，將該等變造之「報價╱訂貨確
    認單」分別傳真至「漢廷股份有限公司」、「福碩科技實業
    股份有限公司」、「嵩富機具廠有限公司」及「程泰機械股
    份有限公司」等（按各該附件上關於「TO：葛蘭富、FROM：
    福碩╱蔡○君」、「TO：黃玉山經理、FROM：嵩富陳○卿」
    、「程泰」等文字，應係各該公司向葛蘭富公司質疑或反應
    後，將甲○○所傳真之各該變造「報價╱訂貨確認單」回傳
    予「葛蘭富泵浦股份有限公司」收執時所為之註記，並非甲
    ○○所為）。
二、案經葛蘭富公司委由林開福、林堡欽律師訴請臺灣臺中地方
    法院檢察署檢察官偵查起訴。
    理  由
一、按被告以外之人於偵查中向檢察官所為陳述，除顯有不可信
    之情況者外，得為證據，刑事訴訟法第159 條之1第2項定有
    明文。本件證人證人黃玉山（即告訴人公司代理人）、王井
    源（即超玄有限公司負責人）及游麗紅（即高峰工業股份有
    限公司採購人員）於檢察官偵查中以證人之身分陳述，經告
    以具結義務及偽證處罰後，於命證人朗讀結文後具結，其係
    於負擔偽證罪之處罰心理下證述，並以具結擔保其供述之真
    實性，並無顯有不可信之情況，又無受其他不當外力干擾之
    情形，據上說明，依刑事訴訟法第159條之1第2項之規定，
    應認有證據能力，得為證據。
二、訊據上訴人即被告甲○○（下稱被告）固對其於上開時間、
    地點，以將上開訂貨確認單原本上之客戶名稱塗改、剪貼、
    遮蓋、移除部分訂購項目、刪除原始承辦人員資料及報價時
    間等方式製作成如附件二至附件十五所示之「報價╱訂貨確
    認單」後，並將各該「報價╱訂貨確認單」分別傳真至上開
    與葛蘭富公司有生意往來之各該公司等情坦承不諱，然矢口
    否認有何行使變造私文書及妨害信用之犯行，辯稱：伊的用
    意在於揭露市場價格，並無行使變造私文書及妨害信用之犯
    意云云。其選任辯護人則為其辯護稱：被告係依據告訴人公
    司提供給「達佛羅企業有限公司」之原始「報價╱訂貨確認
    單」而為，僅單純揭露葛蘭富公司真實報價，並未有一字出
    於虛構，且被告於傳真前，業將確認單上之報價時間、承辦
    人員簽章欄內之資料均予剔除，足見收受傳真文件者應不致
    於誤認為係告訴人公司所傳真，故被告所為之目的，僅係將
    告訴人公司之真實報價揭露予各該客戶辨識，被告並無變造
    私文書之犯意，所傳真之資料亦係出自告訴人公司之真實報
    價，當不至於造成告訴人公司之任何信用上之損害等語。經
    查：
  (一)上開犯罪事實，業據證人即告訴代理人黃玉山於偵查中證述
    ：被告未得告訴人公司之同意或授權，即擅自以告訴人公司
    名義變造如附件一所示之原始訂貨確認單，並傳真予告訴人
    公司之交易客戶，而被告所變造之報價單價格，較諸告訴人
    與各該交易客戶實際交易之價格為低，導致客戶收到被告之
    傳真後，誤以為是告訴人所報的泵浦機型價格，且與告訴人
    公司原先出售予客戶之價格有所出入，造成客戶不解而打電
    話來質疑，更因而要求告訴人公司以同樣之價格進行交易，
    倘告訴人公司未能依客戶之價格需求，客戶可能會認為告訴
    人公司出爾反爾，是不遵守信用的公司，而改轉而向被告所
    任職之公司或其他公司購買，同時造成告訴人公司之商譽及
    信用受損等語甚詳，核與證人即「超玄有限公司」負責人王
    井源於偵查中證述：伊確實有收到上揭傳真之報價資料，當
    時誤以為是告訴人公司所傳真，然經詢問告訴人公司方面之
    結果，才瞭解該報價單非告訴人公司所有，伊起先的確有懷
    疑告訴人公司給各公司之交易價格不同，出售給該公司之價
    格可能是較高的情形等語相符，並經證人即「高峰工業股份
    有限公司」採購人員游麗紅於偵查及本院亦證述明確（見偵
    續字偵查卷第44～45頁；本院卷第72～74頁）。又證人即「
    福碩科技實業股份有限公司」經理蘇有平於本院審理時證述
    ：
    檢察官問：這張確認單，你有無覺得單價跟你們平常向葛蘭
              富公司買的有無不同？
    蘇有平答：這張比較便宜。
    檢察官問：這張報價比較便宜，跟你們買的實際上價格不同
              ，你們如何處理？
    蘇有平答：我有請採購人員去處理。
    檢察官問：如何處理？
    蘇有平答：因為價格不一樣，所以我有交代向葛蘭富瞭解是
    否要降價。
    檢察官問：葛蘭富如果說不降價，你們是否會去爭取這張價
              格為何比較便宜？
    蘇有平答：我們採購人員應該會去做這樣的質問。因為這張
              報價的價格跟實際上的不一樣，當然我們會做這
              樣的質問。
    （見本院卷第92、93頁）顯見被告前揭犯行，業已造成告訴
    人公司之客戶產生質疑，更因而要求降低交易價格，即對該
    公司的商譽、信用及商機產生損害。
  (二)此外，復有告訴人公司所製作如附件一所示之原始「報價╱
    訂貨確認單」、被告所變造之如附件二至附件十五所示之各
    該「報價╱訂貨確認單」、被告至便利超商傳真時被拍攝之
    錄影監視畫面照片、客戶對帳單、公司及分公司基本資料查
    詢等在卷足憑。如附件二至附件十五所示之各該變造「報價
    ╱訂貨確認單」，自其外觀上觀察，與告訴人公司平日所出
    具、製作之印有該公司名稱及商業標章之制式文件並無二致
    ，且其上所記載型號、價格及買賣條件等，亦與告訴人公司
    平日與客戶間往來文書習慣相同，此有告訴人公司所提出該
    公司所出具之原始「報價╱訂貨確認單」例張、樣本等在卷
    可佐，故縱令被告於傳真前業將上開訂貨確認單原本上之原
    始承辦人員資料予以刪除，然並不影響該等變造後之「報價
    ╱訂貨確認單」之外觀上仍表徵係由告訴人公司為文書制作
    者之文書名義性；又各該附件上就訂購項目品項之型號及未
    稅單價等事項均記載綦詳，復就報價之有效期限、付款條件
    等買賣契約條款詳加載明，各該變造後之「報價╱訂貨確認
    單」，顯然在外觀上足使一般客觀第三人認為已然傳達告訴
    人公司向受文對象就各該商品為買賣之要約或要約誘引之意
    思表示，故各該變造後之「報價╱訂貨確認單」亦仍具備文
    書之意思性；再者，以本件告訴人公司與各該客戶常有以傳
    真方式進行報價訂貨之確認，則報價單之影本（於本件即係
    指被告變造後之各該文件及受傳真者所收取之傳真文本）與
    原本即有相同之效果，如將原本予以影印後，將影本之部分
    內容竄改，重加影印，其與無制作權人將其原本竄改，作另
    一表示其意思者無異，仍應成立變造文書罪，亦即影印與抄
    寫、打字不同，其於吾人實際生活上可替代原本使用，被認
    為具有與原本相同之信用性，故在一般情況下可予以通用，
    應認其與原本作成名義人直接所表示意思之文書無異，自得
    為刑法上偽造或變造文書罪之客體（最高法院72年度第14次
    刑事庭會議決議及75年度台上字第5498號判例參照）；又商
    業交易上，商品價格固為契約必要之點中交易雙方最為重視
    者，惟仍非唯一之考量因素，舉凡買賣數量之多寡會影響賣
    方給予折扣之程度、付款期限之長短會影響賣方資金之周轉
    、買方信用之良窳亦會影響付款方式及條件等等，不一而足
    ，必須就「整體契約條款」觀之，方足以見契約之全貌，被
    告既將上開訂貨確認單原本中部分契約內容予以塗改、剪貼
    、刪除及移除，雖餘下之部分為真實，然文書之同一性已因
    被告之塗改、剪貼、刪除及移除而改變，其行為顯屬刑法上
    之「變造」無疑。是則，被告既明知其未經告訴人公司同意
    或授權，猶仍將其擅自變造如附件二至附件十五所示之「報
    價╱訂貨確認單」以傳真方式向前述各該公司提出以行使，
    其確有行使變造私文書之主觀犯意及客觀犯行，應堪認定，
    被告及其選任辯護人辯稱：如附件二至附件十五所示之「報
    價╱訂貨確認單」為真正以及被告並無主觀犯意云云，委不
    足採。
  (三)按刑法第313條妨害信用罪所稱之「信用」，係以有關他人
    經濟生活之社會價值為內容，因此不以對於他人支付能力或
    支付意思之評價為限，即有關產品之品質、售後服務以及經
    營方針等一切履行「經濟上義務」之評價，均包含在內。本
    件告訴人公司在交易價格方面會考慮客戶往來期間、訂購數
    量等因素而給予不同之價格，這些價格並非統一、固定一節
    ，業經告訴代理人黃玉山於偵訊時陳述甚明，且因客戶間之
    差異而影響交易之條件，亦屬商業交易之常態，被告在告訴
    人公司任職經年，當深知此理；而告訴人公司所制作給「達
    佛羅企業有限公司」之訂貨確認單原本上，貨品欄內除被告
    於變造時所保留之「CH2-20A」、「CH2-30A」、「CH4-20A
    」、「CH4-30A」、「MTH4-30/3A」等品項之外，尚有其餘
    「CH2-60A」、「MTH2-40/4A」、「SPK4-30/3 A」等品項，
    並加註「PS.數量為一個棧板的PUMP台數」之條件，亦即該
    「報價╱訂貨確認單」適用、生效之前提條件，除了買方已
    特定為「達佛羅企業有限公司」之外，尚須購買該訂貨確認
    單原本上所記載之所有貨品，且數量達一定棧板面積之台數
    以上，才能享有該訂貨確認單原本上所記載之價格，換言之
    ，該訂貨確認單原本上之記載乃表彰告訴人公司針對「達佛
    羅企業有限公司」之交易主體特性及該次買賣而給予折扣之
    交易條件，並非任何交易對象均得適用。若被告果真單純為
    揭露市場價格而已，大可將該訂貨確認單原本之全盤資訊直
    接傳真予各該公司，以供各該公司就渠等交易條件與「達佛
    羅企業有限公司」作一全盤客觀之比較，矧被告捨此不為，
    在明知上開交易內情之前提下，竟仍將該訂貨確認單原本作
    上述之變造，非但將原客戶名稱予以塗改、遮蓋、刪除，更
    將其他攸關折扣價格之品項資料及交易條件一併移除，而將
    僅留有部分交易單價之變造後「報價╱訂貨確認單」傳真給
    告訴人公司之其他往來交易客戶，致使收受傳真之各該公司
    在未獲得該訂貨確認單所示該筆交易之全盤交易資訊之情形
    下，對於單一品項貨物之單價產生懷疑及誤認，顯見被告係
    刻意以將客戶特定性予以刪除、將大量多量訂購之交易條件
    予以隱匿之詐術方式，達到使各該公司對於告訴人公司在履
    行「經濟上義務」之評價上產生懷疑與誤會。再者，刑法第
    313條妨害信用罪既非規定：「致他人之信用受損害」，僅
    云：「損害他人之信用」，可知只要行為人散布流言或施以
    詐術之行為有損害被害人之信用之虞即為已足，不以實際已
    發生損害為必要，更何況被告之行為，事實上確已造成包括
    「超玄有限公司」及「高峰工業股份有限公司」在內之客戶
    ，對於告訴人公司的交易信用產生不信任，此有證人王井源
    、游麗紅於偵訊時之證述可佐，堪認被告上開行為確已構成
    妨害信用罪，至屬灼然，被告及其選任辯護人辯稱：被告僅
    係單純揭露價格並無損害告訴人公司信用云云，實不足採。
    綜上所述，本件罪證業臻明確，被告所辯，委無足採，其行
    使變造私文書及妨害信用之犯行，堪予認定，應依法論科。
  (四)至於告訴代理人具狀指稱：按「事業不得為競爭之目的，而
    陳述或散布足以損害他人營業信譽之不實情事。」、「違反
    第二十二條規定者，處行為人二年以下有期徒刑、拘役或科
    或併科新台幣五千萬元以下罰金。」，公平交易法第22條、
    第37條第1項分別定有明文，被告為達不正競爭之目的，變
    造告訴人公司之「報價╱訂貨確認單」，對於單一品項貨物
    之單價產生懷疑及誤認，造成客戶對於告訴人公司在履行經
    濟上義務之評價產生懷疑與誤會，與公平交易法所規定之情
    事相符等語。惟按公平交易法第22條規定事業不得為競爭之
    目的，而陳述或散佈足以損害他人營業信譽之不實情事，違
    反者，應依同法第37條第1項之規定處罰行為人。此係為了
    保護事業在市場上從事競爭、交易之公平性、正當性，保護
    法益為「商業信譽」之個人法益，並兼有社會法益，且該條
    犯罪構成要件尚有「事業」為競爭之目的，遍查本案全卷證
    據資料，並無積極碓切證據足資證明雇用被告之大井公司，
    有授權或示意被告為前揭犯行之情事，難認被告係為大井公
    司而有本件犯行，是其所為與公平交易法第22條之構成要件
    尚屬有間，本件告訴代理人所指上情自不可採。
三、核被告所為，係犯刑法第216條、第210條之行使變造私文書
    罪及刑法第313條之妨害信用罪。其變造私文書之低度行為
    應為行使該等私文書之高度行為所吸收，不另論罪，應論以
    行使變造私文書罪。其於96年1月26日起至同年2月1日間之
    短短一週內，先後14次以傳真之方式行使如附件二至附件十
    五所示變造「報價╱訂貨確認單」之私文書予上開各公司，
    堪認為基於同一妨害告訴人公司信用之犯意而接續多次之行
    為，各該行為間時間緊接，手法相同，且侵害同一法益，屬
    接續犯，為實質上一罪。又其以一提出行使之行為，同時觸
    犯行使變造私文書及妨害信用等構成要件不相同之二罪名，
    為想像競合犯，應依刑法第55條規定從一重之行使變造私文
    書罪論處。原判決認被告罪證明確而予科刑，固非無見，惟
    查：被告變造葛蘭富公司之確認單多達14次，且散佈之客戶
    極多，對於告訴人公司造成之損害甚大，原審僅處以有期徒
    刑8月，減為有期徒刑4月，量刑失之過輕，即有未洽。檢察
    官亦指摘原判決量刑過輕而提起上訴，為有理由；被告提起
    上訴仍執前詞否認犯罪，則無理由。原判決既有上述可議之
    處，自無可維持，應由本院將原判決撤銷改判。爰審酌被告
    無前科，素行良好，有臺灣高等法院被告前案紀錄表在卷可
    按，其為打擊告訴人公司商譽之犯罪動機、目的，應予非難
    ，其犯罪手段尚稱平和，惟已使告訴人公司所出具之「報價
    ╱訂貨確認單」私文書之公共信用受到損害，並造成告訴人
    公司陷於商譽遭受損害之可能，又犯後猶仍卸詞辯解之犯後
    態度，暨其智識程度、生活狀況等一切情狀，量處如主文第
    2項所示之刑，以示警懲。又被告本案之犯罪時間，係於96
    年4月24日以前，合於中華民國96年罪犯減刑條例規定基準
    日之前，應依該條例第2條第1項第3款之規定，減其刑期2分
    之1，並依同條例第9條之規定，諭知易科罰金折算標準。另
    附件二至附件十五所示之變造「報價╱訂貨確認單」，為被
    告所有供本件犯罪所用之物，且無證據證明業已滅失，爰依
    刑法第38條第1項第2款之規定，併予宣告沒收之。
據上論斷，應依刑事訴訟法第369條第1項前段、第364條、第299
條第1項前段，刑法第216條、第210條、第313條、第55條、第41
條第1 項前段、第38條第1項第2款，刑法施行法第1條之1，中華
民國96年罪犯減刑條例第2 條第1項第3款、第7條、第9條，判決
如主文。
本案經檢察官乙○○到庭執行職務。
中    華    民    國    97    年    7     月    9     日
            刑事第七庭   審判長 法  官 林  榮  龍
                                法  官 鄭  永  玉
                                法  官 江  錫  麟
上列正本證明與原本無異。
如不服本判決應於收受送達後十日內向本院提出上訴書狀，其未
敘述上訴之理由者並得於提起上訴後十日內向本院補提理由書（
均須按他造當事人之人數附繕本）。
                               書記官 劉  建  智
中    華    民    國    97    年    7     月    9     日
附錄本案論罪科刑法條：
刑法第210條：
  偽造、變造私文書，足以生損害於公眾或他人者，處5年以下
  有期徒刑。
刑法第216條：
  行使第210條至第215條之文書者，依偽造、變造文書或登載不
  實事項或使登載不實事項之規定處斷。
刑法第313條：
  散布流言或以詐術損害他人之信用者，處2年以下有期徒刑、
  拘役或科或併科1千元以下罰金。


司法院資訊處製作；財團法人民間司法改革基金會備份。
